臺灣高等法院臺南分院民事判決　九十一年度上易字第六七號　Ｊ
　　　上　訴　人　丙　○　○
　　　被　上訴人　乙　○　○
　　　訴訟代理人　甲　○　○
右當事人間債務人異議之訴事件，上訴人對於中華民國九十一年一月二十二日臺灣臺
南地方法院九十年度訴字第一二五一號第一審判決提起上訴，本院判決如左：
      主      文
上訴駁回。
第二審訴訟費用由上訴人負擔。
      事      實
甲、上訴人方面：
  一聲明：求為判決：
    (一)原判決廢棄。
    (二)台灣台南地方法院八十九年拍字第三一五三號之執行名義不得對上訴人執行。
    (三)確認被上訴人對上訴人就坐落於台南縣官田鄉○○○段一四五－三十、一四五
      －六五地號之土地及建物門牌台南縣官田鄉嘉南村嘉南二四號之建物於民國八
      十九年八月三十日以台南縣麻豆地政事務所八九南麻字第○七六九三○號所為
      設定之新台幣（下同）一百萬元之抵押權及債權不存在。
    (四)被上訴人應將前項聲明所示之抵押權登記塗銷。
  二陳述：除與原判決記載者相同，予以引用外，補稱：
    (一)原判決據為上訴人敗訴之理由，全與卷內證據不符，更與兩造主要爭執點不符
      ，顯出自審判者主觀臆測。
    (二)原判決稱「上訴人所稱：本金一百三十萬元，另十五萬元為利息云云，顯與事
      實不符，自無可採」。惟上訴人自始至終「均未否認」曾向訴外人陳許甚調取
      總金額一百四十五萬元之債務，兩造主要爭執點應為『上訴人是否已清償上開
      債務』，至於陳稱十五萬元為利息等，主要即在說明總債務一百四十五萬元之
      緣由，與事實自無不合之處，原判決就此，顯有重大誤會。
    (三)原判決另稱「上訴人對於上開計算表之真正並不否認」，更屬無稽。查自上訴
      人起訴以來，皆『明白否認』上開計算表之正確性，更於九十年八月十六日所
      提出之準備書狀以「逐行逐段」說明系爭計算表謬誤之處。
    (四)惟根據上開計算表，訴外人陳許甚並不否認「上訴人確有委託其賣出上訴人所
      有官田鄉○○○段九二之一四八地號土地」及「陳許甚有取得系爭價款五百萬
      七千五百元」之事實，足以說明上訴人確有清償系爭債務之事實，上訴人就清
      償之事實，應可認已盡舉證責任。被上訴人所稱已交還剩餘價款、或尚有積欠
      其他債務，絲毫未見提出相關借據、或其它佐證，應命被上訴人舉證說明，方
      足資為裁判基礎。
    (五)本件無論係許楊金枝、乙○○或許新全等人，皆從未與上訴人見面過，彼此之
      間亦不熟識，所有資金調度，皆是陳許甚所為代理（即代表債權人與債務人）
      。換言之，上訴人如已交付積欠款項予陳許甚，應即生清償之法律效力。
    (六)若果上訴人尚積欠有本件債務，當時以五百餘萬元之買賣價金陳許甚根本毋須
      再就此償還，且豈有扣除債務後尚有餘額，上訴人須再借四十萬元之理。
    (七)另訴外人陳許甚亦於地檢署九十年度偵字第三一七九號偽造文書案件中坦承「
      系爭本票之金額、日期皆由陳許甚所自填」，與其在民事庭中陳述歧異，其所
      言前後矛盾、或有瑕疵，更足徵證人陳許甚於原審所言不實，原判決竟就此證
      述恝置不論，遽爾判決，請鈞院詳究上開卷證，以明事實。
    (八)本案另一爭點即為「陳許甚究否另行借予上訴人四十萬元」？惟查，陳許甚自
      始皆未提出有借予四十萬元之相關證據，自難即視為真實。其於原審審理時更
      稱其為職業代書，蓋果如此，何以此部分借款未能提出相當佐證？實與常情不
      符。此部分亦為上訴人所否認，然原審竟未予斟酌即引為判決基礎，尤顯不當
      甚明。
    (九)綜參上述各情，本件上訴人已就清償債務事實業已舉證，亦為陳許甚所不否認
      ，則陳許甚又將系爭債權轉讓予被上訴人，自不生債權移轉之效力，被上訴人
      如有損失，應向陳許甚求償。且本件上訴人除陳許甚外，根本不認識其他訴訟
      關係人，全案皆由陳許甚一人所主導，怎可遽引之證詞為裁判基礎？原判決自
      始即以錯誤之前提事實加以論述，理由內根本與原審兩造間之爭執點無涉，實
      難維持。
  三證據：除援用第一審所提證據外，並聲請傳訊許楊金枝、陳許甚。
乙、被上訴人方面：
  一聲明：求為判決駁回上訴。
  二陳述：除與原判決記載相同者，予以引用外，補稱：伊並不瞭解上訴人是否對許
    楊金枝有清償，伊受讓債權及抵押權是代書陳許甚經手，應請代書作證說明。
  三證據：援用第一審所提證據。
      理      由
一、本件上訴人主張：伊於七十九年六月間提供坐落台南縣官田鄉○○○段一四五－
    三十、一四五－六五地號之土地及其上建物即門牌台南縣官田鄉嘉南村嘉南二四
    號之建物等系爭房地（下稱系爭房地）設定抵押權以擔保積欠訴外人許楊金枝一
    百四十五萬元之債務；嗣於八十一年間委託訴外人陳許甚將伊所有坐落同段九二
    之一四八地號土地出售，以所得價金中一百七十萬二千六百元清償上開債權及利
    息，系爭抵押權自因所擔保之債權已清償失所附麗而應予塗銷，被上訴人雖受讓
    訴外人許楊金枝上開抵押權及所擔保之債權中之一百萬元並辦妥登記，亦不生債
    權讓與之效力，不得據而聲請拍賣系爭房地；爰請求判命台灣台南地方法院八十
    九年拍字第三一五三號之執行名義不得對上訴人執行，並確認系爭抵押債權及所
    擔保之債權不存在，及命被上訴人塗銷系爭抵押權登記等語。
    被上訴人則以：伊受讓許楊金枝對上訴人之債權一百萬元及擔保之系爭抵押權並
    辦妥登記，伊有借款予訴外人陳許甚並確有將一百萬元匯給其夫陳順平，係由陳
    許甚代許楊金枝將系爭債權及為擔保該債權所為之系爭抵押權一併讓與並辦妥登
    記，上訴人是否對許楊金枝有清償伊並不瞭解等語，資為抗辯。
二、上訴人主張：上訴人於七十九年六月間積欠訴外人許楊金枝一百四十五萬元債務
    ，並提供系爭房地設定抵押權以為擔保；嗣將所有坐落台南縣官田鄉○○○段九
    二之一四八地號之土地於八十一年四月八日委請訴外人陳許甚出售得款五百萬七
    千五百元，部分清償債務；其後訴外人陳許甚代將訴外人許楊金枝一百四十五萬
　　元抵押權，其中債權一百萬元部份讓與被上訴人並辦妥登記，被上訴人聲請原審
　　法院以八十九年度拍字第三一五三裁定准許拍賣抵押物，並執為執行名義聲請原
　　法院民事執行處以九十年度執字第一一三八○號事件強制執行之事實，有上訴人
　　提出之民事裁定及聲請書一份、土地登記謄本四份、建物登記謄本一份、不動產
　　買賣契約書一份等在卷可憑（見原審卷第九至二四頁），並有台南縣麻豆地政事
　　務所九十年十一月二十一日（九十）所登記字第八七一三號函附系爭房地之他項
　　權利移轉登記之相關資料存卷可按（見原審卷第二○五至二一五頁），且為被上
　　訴人所不爭執，自堪信為真實。
三、上訴人另主張其委託訴外人代書陳許甚以出售土地款項五百萬七千五百元中之一
    百七十萬二千六百元清償上開債權及利息，系爭抵押權所擔保之債權已經清償而
    不存在云云，惟為被上訴人所否認，本院查：
  (一)證人陳許甚於原審證稱：上訴人確實有借款，三筆借款中許楊金枝是出借一百
    四十五萬元（一百三十萬元、十五萬元），故設定一百四十五萬元抵押權，另一
    筆由許新全交四十萬元由伊轉借給上訴人，出賣上訴人所有土地所得價金僅清償
    許新全四十萬元及許楊金枝四十五萬元借款部分，上訴人尚欠許楊金枝一百萬元
    ，此部分列入計算表中，還本金利息計一百七十萬二千六百元，上訴人提出計算
    表所示八十一年七月二十日至八十一年十二月二十日，是上訴人給付此筆一百萬
    元借款之第一筆利息（見原審卷第一六○頁）；嗣於本院復證稱：出售土地所
    得款項係以原審卷二五頁至二七頁計算表所列方式處理，計算表是在八十一年五
    、六月間交給上訴人，設定系爭抵押權所擔保的是上訴人積欠許楊金枝之債務一
    百四十五萬元，當時上訴人確實有向許楊金枝分兩次借用：一次一百三十萬、一
　　次十五萬元，計算表都有寫清楚；賣土地所得五百萬七千五百元，只清償許楊金
　　枝利息及本金四十五萬元，本金還有一百萬元未清償；該已清償四十五萬元部分
　　之第一順位抵押權，為對陳清山有保障，未塗銷，經上訴人同意，才將該部分讓
　　與陳清山擔保其積欠陳清山之債務；另未清償之一百萬元債權及抵押權，則由許
　　楊金枝才讓與給被上訴人並辦妥登記，該部分債務確實沒有清償等語（見本院卷
　　第三一、三二頁）。均明確證稱尚積欠抵押權人許楊金枝債權一百萬元無訛。
  (二)證人即陳許甚之夫陳順平於原審亦證稱當初上訴人土地出售所得款項扣除上訴人
    借款，確實尚有一百萬元未清償，在結算時伊有在場。之後上訴人有繳兩筆利息
    ，因為陳許甚不在，由伊簽收，如結算單（計算表）下面所記載，並簽名（平）
    等語（見原審一九六頁），證明上訴人不僅積欠抵押權人許楊金枝一百萬元，其
    後並曾清償該部分之利息，由其簽收。
  (三)上訴人於起訴時提出由證人陳許甚製作之計算表為據（見原審第二六、二七頁）
    ，證明其確已清償一百七十萬二千六百元，惟查：
    1.由該計算表記載為：
    「79/4/16-81/4/20 ，0000000，24個月5天
      1800×13×24個月＝561600＼
        6×130×5天   ＝3900  ／ 000000
      00/4/6-81/4/20 ，400000，24個月15天
      1800×24個月×4＝172800＼
      6 ×15天 ×40　＝3600　／  000000
      00/6/30-81/4/20，150000，21個月20天
      1800 ×1.5 ×21個月 ＝ 56700
      還本金850000 ＋ 利息56500 ＋ 176400＋56700＝ 0000000
      本金0000000＋400000＋150000＝0000000──本金總計
                                 － 850000
                          ───────────
                                   0000000  本金余（賒）欠
      81/4/20-81/7/20 ，0000000─3個月
      1800×10×3個月＝00000
      0000000＋54000＝0000000（還本金及利息總計）
      81/7/20-81/11/20 ，0000000─4個月
         ∫
      ＄72000─利息部分，（平），81/11/30」。
    2.由上開計算表第九、十行所載內容為：「還本金850000＋利息56500＋176400
      ＋56700＝0000000」，核與證人陳許甚所證其代上訴人清償此筆（許新全）肆
      拾萬元及許楊金枝四十五萬元之借款後，上訴人尚欠許楊金枝一百萬元等語相
      符。
    3.又上開計算表最末行所載內容為：「＄72000─利息部分，（平），81/11/30
      」，亦核與證人陳許甚及陳順平所證述上訴人曾給付此筆一百萬元借款之利息
      ，由陳順平代收等語相符。
    4.該計算書為上訴人於原審起訴時所據以證明其已清償之證據，果若該計算書不
      可採，則上訴人在起訴時，就不正確之處應會詳加列舉，不致默而不談，嗣雖
      改稱該計算書僅為證人陳許甚單方計算之文書，內容不正確云云，惟上訴人復
      無法舉出其他證據證明該計算書之內容錯誤，自應認該計算書之內容為真正。
  (四)另證人陳許甚以民事陳述狀陳稱：上訴人因尚欠一百萬元，經其重新簽發本票，
    有證人陳許甚所提出上訴人簽發之面額一百萬元、發票日為八十一年五月三十日
    之本票一張附卷可稽（見原審卷第一一三頁），而上訴人九十年八月二十九日準
    備書狀亦不否認該本票為其自簽（見原審卷第一四六頁），雖上訴人否認證人陳
    許甚所稱簽發該本票之時間、原因及該本票之金額、日期之真正，然綜合上開證
    人陳許甚、陳順平之證言、計算書之記載、上訴人所簽之本票等證據，審酌證人
    間之證言均互核無誤，並與計算書及本票等書證均相吻合，因而證人陳許甚雖受
    上訴人之託代為出售土地所賣得之價金達五百萬七千五百元，惟證人陳許甚僅代
　　上訴人清償上訴人積欠許楊金枝部分四十五萬元之借款，即尚欠許楊金枝一百萬
　　元之事實，即堪認定。
  (五)至上訴人主張本件無論係許楊金枝、乙○○或許新全等人，皆從未與上訴人見面
　　過，彼此之間亦不熟識，所有資金調度，皆是陳許甚代理所為（即代表債權人與
　　債務人），如已交付積欠款項予陳許甚，應即生清償之法律效力云云。惟查，系
　　爭債務原係存在於上訴人與訴外人許楊金枝之間，雖證人陳許甚代訴外人許楊金
　　枝貸款予上訴人，然上訴人並未能證明許楊金枝授權由陳許甚代為受領上訴人清
　　償之款項，且證人陳許甚亦證稱其僅代上訴人清償上訴人積欠許楊金枝四十五萬
　　元之借款，業如上述，因此上訴人主張其已交付積欠款項予陳許甚，應即生清償
　　之法律效力云云，自屬無據。
  (六)又上訴人另主張伊與證人陳許甚間並無如計算書所載之四十萬元之債務關係，該
    筆債務僅為證人陳許甚私下提列，本件債務計算，應為「0000000（賣出
    系爭標的所得）－一六八三二八（相關費用）－0000000（還陳清山借款
    ）－0000000＋一五○○○○（借款部份）－八五○○○○（先前已還）
    －五六五五○○＋五六七○○（利息部份）尚餘0000000，為陳許甚應給
    付上訴人之價款，陳許甚自始皆未提出有借予四十萬元之相關證據，自難即視為
    真實云云。惟查，上訴人雖委託證人陳許甚代為出售土地，並以賣得價金清償債
    務，而證人陳許甚亦不否認取得該土地價金五百萬七千五百元，然證人陳許甚既
    已證稱其僅代上訴人清償上訴人積欠許楊金枝四十五萬元之借款，已如前述，則
    證人陳許甚與上訴人間是否有該筆四十萬元之債務？或該四十萬元之債務是否清
    償？以及其餘土地價款如何使用等情？均為其二人間內部之關係，若二人間確實
    無該四十萬元之債權，或有何虛列，亦屬上訴人可否基於其間之法律關係對證人
    陳許甚有何請求而已，而不得持以對抗抵押權人許楊金枝。因此，上訴人爭執此
    筆四十萬元之債務之存否，以及陳許甚不應計算清償該筆四十萬元之算式及金額
    ，均對本院上開認定不生影響，應予敘明。
  (七)綜上所述，上訴人既自認有積欠訴外人許楊金枝一百四十五萬元之抵押債權，主
    張已委由證人陳許甚代為全數清償，然證人陳許甚僅清償其中之四十五萬元，尚
    積欠一百萬元，如前所述，上訴人復無其他證據證明證人陳許甚已代為全數清償
    ，從而，上訴人主張系爭抵押權所擔保之債權已經清償而不存在，該抵押權亦因
    所擔保之債權消滅而應予塗銷等語，自無可採。
四、末按債權之讓與，依民法第二百九十七條第一項之規定，非經讓與人或受讓人通
    知債務人，對於債務人固不生效力，惟法律設此規定之本旨，無非使債務人知有
    債權讓與之事實，受讓人對於債務人主張受讓事實行使債權時，既足使債務人知
    有債權讓與之事實，即應認為兼有通知之效力（最高法院二十二年上字第一一六
    二號判例參照）。經查系爭抵押權所擔保之債權尚有一百萬元存在，已如前述，
    而抵押權人許楊金枝又由訴外人陳許甚代理將系爭一百萬元債權連同抵押權一併
    讓與被上訴人，被上訴人受讓系爭債權及抵押權後，向原審法院聲請拍賣抵押物
    ，經原審法院於八十九年十月五日核發八十九年度拍字第三一五三號裁定准予拍
    賣，業均經認定如上，而被上訴人聲請拍賣抵押物自屬主張受讓事實行使債權，
　　參酌上揭判例意旨，被上訴人聲請拍賣抵押物足使上訴人知有債權讓與之事實，
　　亦應認兼有通知之效力，而對上訴人發生效力。是上訴人猶主張上開債權讓與行
　　為未通知上訴人，對上訴人不生效力云云，自無可採。
五、綜上所述，本件上訴人主張系爭抵押權所擔保之債權已經清償而不存在，以及上
    開債權讓與行為未通知上訴人，對上訴人不生效力，被上訴人不得對上訴人主張
    系爭債權及抵押權，爰請求台灣台南地方法院八十九年拍字第三一五三號之執行
    名義不得對上訴人執行；並確認被上訴人對上訴人系爭房地所為設定之一百萬元
　　之抵押權及債權不存在；被上訴人應將前項聲明所示之抵押權登記塗銷；皆無理
　　由，均應予駁回。原審為上訴人敗訴之判決，於法並無不合。上訴人上訴意旨指
　　摘原判決不當，求予廢棄改判，為無理由，應予駁回。
六、上訴人另聲請傳訊抵押權人許楊金枝部分，由於兩造均不認識許楊金枝，而許楊
    金枝與上訴人均係透過證人陳許甚代為貸款或借款，證人陳許甚既已到庭作證尚
    有一百萬元未為清償明確，自無另行通知到庭作證之必要。又證人陳許甚是否能
    提出剩下款項之證據，乃係上訴人與證人陳許甚間委任關係之問題，與本件系爭
    債務無涉，是上訴人請求證人陳許甚應提出剩下款項之證據，本院認亦無必要，
    均併予敘明。兩造其餘攻擊防禦方法及各項證據資料，經審酌後，均與本判決認
    定之基礎事實無涉，已不影響判決之最後結果，無逐一論述必要，附此敘明。
七、據上論結，本件上訴為無理由，依民事訴訟法第四百四十九條第一項、第七十八
    條，判決如主文。
中　　　華　　　民　　　國　　九十一　　年　　　五　　　月　　 十四 　　日
　　　　　　　　　　　　　　　　　　臺灣高等法院臺南分院民事第三庭
~B1審判長法官　林　　輝　　雄
~B2　　　法官　王　　明　　宏
~B3　　　法官　丁　　振　　昌
右為正本係照原本作成。
不得上訴
中　　　華　　　民　　　國　　九十一　　年　　　五　　　月　　 十六 　　日
~B法院書記官　黃　　惠　　美
